臺灣高等法院高雄分院刑事判決　　　　 94年度上易字第316號
　　上　訴　人　臺灣高雄地方法院檢查署檢察官
　　被　　　告　甲○○
上列上訴人因被告詐欺案件，不服臺灣高雄地方法院94年度易字
第93號中華民國94年4 月7 日第一審判決（聲請簡易判決處刑案
號：臺灣高雄地方法院檢察署93年度偵字第13963 號，及移送併
辦：93年度偵字第16368 號），提起上訴，及移送併辦（臺灣高
雄地方法院檢察署94年度偵字第10731 號），本院判決如下：
    主  文
原判決撤銷。
甲○○幫助連續意圖為自己不法之所有，以詐術使人將本人之物
交付，處有期徒刑肆月，如易科罰金，以參佰元折算壹日。
    事  實
一、甲○○明知提供金融帳戶存摺、提款卡（金融卡）、提款密
    碼等物予陌生人士使用，有可能遭不法利用，以利他人遂行
    財產犯罪（包括詐欺取財）之目的，竟以縱使有人持其金融
    帳戶作為詐欺取財之犯罪工具，亦不違背其本意之幫助犯意
    ，於民國93年4 月一、二日某時，在不詳地點將其於鳳山五
    甲郵局開設之局號0000000 號、帳號0000000 號帳戶及於中
    國國際商業銀行高雄漁港簡易型分行（下稱中國國際商銀）
    開設之帳號00000000000 號帳戶之存摺、提款卡及提款密碼
    ，交給真實姓名、年籍不詳之人使用。嗣前開取得存摺、提
    款卡、提款密碼之人及其他真實姓名、年籍不詳之人，即先
    後於：（一）93年4 月2 日某時，假冒中央健保局人員，撥
    打電話給住在台北縣林口鄉之劉黃香蘭，佯稱有1 筆退稅款
    可退，而要求劉黃香蘭至自動櫃員機依其指示操作，劉黃香
    蘭誤信為真，乃於同日17時37分許至自動櫃員機依其指示操
    作，詎操作完畢後，劉黃香蘭帳戶內之款項新台幣（下同）
    99,999元及99,999元分別轉匯入甲○○上開郵局帳戶內及陳
    榮銅（由檢察官另行偵查）於台南縣左鎮郵局開設之帳戶內
    ，劉黃香蘭始知受騙。（二）93年4 月10日14時10分許，假
    冒郵政總局人員，撥打電話給住在台中縣大雅鄉之乙○○，
    佯稱有退稅掛號信件無人收受，可撥打其所提供之「財政部
    」專線電話，將由專人為之辦理退稅事宜，乙○○誤信為真
    ，撥打上開「財政部」專線電話與假冒財政部人員之不詳姓
    名、年籍之人通話，並依對方指示至台中縣大雅鄉○○路新
    竹國際商業銀行所設自動櫃員機按鍵操作，詎操作完畢後，
    乙○○帳戶內之款項99,896元轉匯入甲○○上開中國國際商
    銀帳戶內，乙○○始知受騙。（三）93年4 月3 日14時45分
    許，假冒中央健保局人員，撥打電話給住在台中市○區○○
    路之張業，佯稱有1 筆款可退，而要求張業至自動櫃員機依
    其指示操作，張業誤信為真，乃於同日15時30分許至自動櫃
    員機依其指示操作，詎操作完畢後，張業帳戶內之款項90,7
    07元轉匯入甲○○上開郵局帳戶內，張業發覺有異，再將提
    款卡插入欲領取存款，發現已無存款可領始知受騙。
二、案經劉黃香蘭、乙○○、張業分別訴由高雄縣政府警察局、
    高雄市政府警察局前鎮分局報請臺灣高雄地方法院檢察署檢
    察官偵查後聲請簡易判決處刑及移送併辦，由原審法院認為
    不宜改依通常程序審理，並移送本院併案審理。
    理  由
甲、程序方面：
    按被告以外之人於審判外之言詞或書面陳述，除法律有規定
    者外，不得作為證據。又被告以外之人於審判外之陳述，雖
    不符前四條之規定，而經當事人於審判程序同意作為證據，
    法院審酌該言詞陳述或書面陳述作成時之情況，認為適當者
    ，亦得為證據。刑事訴訟法第159 條第1 項、第159 條之5
    第1 項分別定有明文。查告訴人劉黃香蘭、乙○○、張業曾
    分別於93年4 月2 日、同年月10日、同年月3日接受警方詢
    問，其向司法警察所為之言詞陳述，業經公訴人及被告於原
    審審判程序中及本院同意作為證據（見原審94年3 月24日審
    判筆錄、本院卷第19頁至第20頁），且依該言詞陳述作成時
    之情況，亦無違背法令所定程序之處，是本院認適當作為證
    據，合先敘明。
乙、實體方面：
一、訊據被告甲○○矢口否認有何幫助詐欺取財之犯行，辯稱：
    我所有前開郵局、中國國際商銀帳戶之存摺、提款卡，均因
    放置於機車坐墊底下，而於93年4 月初某日，在高雄縣鳳山
    市○○路與鳳甲二路交岔口附近被竊等語。
二、經查：
（一）告訴人劉黃香蘭、張業、乙○○分別於93年4 月2 日、同
      年月3 日、10日接獲假冒中央健保局、郵政總局人員之人
      所撥打之電話，遭對方以如事實欄所示之方式詐騙後，陷
      於錯誤而將自己帳戶內之款項99,999元、90,707元、99,8
      96元轉匯入被告上開郵局、中國國際商銀帳戶內之事實，
      業據告訴人劉黃香蘭、張業、乙○○於警詢時指訴綦詳，
      並有劉黃香蘭存摺內頁交易明細資料、自動櫃員機儲戶交
      易明細表、郵局客戶歷史交易清單、開戶申請表、印鑑卡
      、中國國際商銀客戶歷史檔交易明細查詢表、開戶印鑑卡
      、印鑑申請書、金融卡申請暨約定書各1 紙在卷可稽，堪
      信為真實。
（二）被告雖辯稱：我並未將上開郵局及中國國際商銀帳戶之存
      摺、提款卡交給他人使用，而是放在機車坐墊底下，機車
      放在路邊，嗣於93年4 月初某日該機車坐墊被撬開，上開
      帳戶之存摺、提款卡均遭竊等語；而證人即被告之母林素
      蓮亦於本院審理時到庭結證稱：我與被告於某日下班後，
      一起到機車停放地點要騎乘該機車回家時，發現機車倒在
      地上，坐墊被掀開，裡面的存摺、提款卡遭竊等語（見原
      審卷第43頁）。惟經原審隔離訊問證人林素蓮與被告後，
      證人林素蓮結證稱：「（你是何時才知道被告的存摺和提
      款卡放在機車裡面？）被偷了以後他才告訴我。」、「（
      你是否知道存摺失竊當天，你兒子為何將存摺、印章、金
      融卡放在機車坐墊下？）他說他要去辦信用卡。」等語（
      見原審卷第46頁、第49頁），而被告則供述：「（你母親
      為何知道你郵局的存摺和提款卡放在機車上？）我有跟他
      說，因為是他叫我去郵局辦的，後來我有告訴他已經辦了
      ，他問我存摺呢，我告訴他我放在機車裡面，他叫我要拿
      回家裡放。」、「（你郵局的提款卡和存摺怎麼會放在機
      車裡面？）我辦了1 本存摺，我母親跟我說存摺和提款卡
      不能放在機車裡，要拿回家裡放，但我一直都放在機車裡
      ，因為我開車工作太忙了，所以忘記了。」、「（中國國
      際商銀的存摺和提款卡為何會放在機車裡面？）中國國際
      商銀的帳戶也是好幾年沒有用，我拿存摺去問銀行小姐能
      不能使用，而且我的金融卡也不見了，小姐就幫我辦了1
      張新的金融卡，辦出來以後我就把存摺和金融卡放在機車
      裡。」等語（均見原審卷第47頁）；就證人林素蓮何時知
      道被告把上開帳戶存摺、提款卡放在機車坐墊底下、被告
      為何要將存摺、提款卡放在機車坐墊底下等重要情節，證
      人林素蓮之證述與被告之供述內容相互矛盾，歧異甚大，
      此外，復參酌被告自承於上開帳戶存摺、提款卡失竊後並
      未報警或掛失等語，而金融存款帳戶存簿、提款卡之使用
      ，具有相當之專屬性、私密性，不論關係是否親密，為防
      止他人探知內容或非法使用，無不妥當保存，衡情茍如被
      告所辯，該存摺、提款卡遺失，則為防止他人非法使用該
      帳戶，理當儘速報警並申報掛失而據以補發才是，乃被告
      竟然未向警方報案或向銀行辦理掛失，而容任他人得以使
      用該帳戶，顯然與吾人智識與日常生活經驗不符等情，足
      認被告辯稱其所有上開郵局及中國國際商銀帳戶之存摺、
      提款卡係因放在機車坐墊底下失竊等語，及證人林素蓮所
      為附和被告之詞，係屬事後卸責或迴護被告之詞，均不足
      採信。
（三）被告又供稱上開郵局、中國國際商銀帳戶之印章、提款密
      碼並未一併失竊等語，然提款卡之密碼乃係由帳戶所有人
      自行設定，他人實無從知悉該密碼為何，苟單純僅係遺失
      帳戶存摺及提款卡，他人應無輕易即能使用上開帳戶作為
      匯提款工具之可能。且我國金融機構對於提款卡密碼之輸
      入，僅容許有2 次錯誤機會，如第三次輸入錯誤，該提款
      卡即自動喪失提款功能。而4 位數密碼之可能排列組合，
      有1 萬種可能方式，易言之，在3 次內密碼被猜中之機率
      ，僅有萬分之三，其機率微乎其微，況被告上開2 個帳戶
      之提款密碼均為5755，業據被告於警詢、偵查及原審訊問
      時供述在卷，該號碼與被告之生日、身分證字號、住址等
      資料均無關，他人無從憑被告之身份資料猜測而得，是被
      告辯稱上開帳戶之提款密碼並未提供予他人，不知他人如
      何得知提款密碼云云，實與常情相違，顯難採信。
（四）另自實施詐騙之人角度審酌，其等既知以他人之帳戶掩飾
      犯罪所得，當係聰明狡詐之徒，而非智商愚昧之人，其等
      當知社會正常之人如其帳戶存摺、提款卡遺失或遭竊，為
      防止拾得或竊得存摺、提款卡之人盜領其存款或使用其帳
      戶，必於發現後立即向金融機構辦理掛失止付。於掛失止
      付後，其等即無法以拾得或竊得之存摺、提款卡提領該帳
      戶內之存款。其等如以此等帳戶作為其犯罪工具，則在其
      向他人詐騙，並令被害人將款項匯入該帳戶後，卻又極有
      可能因帳戶所有人掛失止付而無法提領，則其等大費周章
      從事犯罪行為，甘冒犯罪後遭追訴、處罰之風險，卻只能
      為他人作嫁衣，此等損人不利己之舉，又豈是聰明狡詐之
      實施詐騙罪犯所會犯之錯誤。簡言之，從事此等財產犯罪
      之人，若非確定該帳戶不會被帳戶所有人掛失止付，應不
      至於以該帳戶從事於財產犯罪，而此等確信，在該帳戶係
      拾得或竊得之情形，實無發生之可能。故被告辯稱其帳戶
      係遭竊而被他人使用等語，顯有重大悖於常情之處，殊不
      足採，其確有將上開郵局、中國國際商銀帳戶之存摺、提
      款卡及密碼提供予不詳姓名、年籍之人使用，以遂行詐欺
      取財犯行乙節，已足認定。
（五）被告已數年未使用上開郵局及中國國際商銀之帳戶，其係
      於93年3 月29日、同年4 月1 日分別向郵局、中國國際商
      銀申請核發並取得前開帳戶之提款卡，而上開郵局、中國
      國際商銀帳戶係於同年4 月2 日、4 月10日始遭不詳姓名
      、年籍之人用來當作詐欺取財之存提款帳戶，有郵局客戶
      歷史交易清單、開戶申請表、印鑑卡、中國國際商銀客戶
      歷史檔交易明細查詢表、開戶印鑑卡、印鑑申請書、金融
      卡申請暨約定書各1 紙附卷可憑，則被告固可能係將上開
      2 個帳戶之存摺、提款卡、提款密碼先後交付予不詳姓名
      、年籍之人，亦有可能係同時交付，而因檢察官並未舉證
      證明上開2 個帳戶存摺、提款卡、提款密碼是由被告先後
      分開交付予不詳姓名、年籍之人，就此部分即應為對被告
      較有利之認定，亦即認定被告係於93年4 月一、二日某時
      ，將該2 個帳戶之存摺、提款卡及提款密碼同時交付予不
      詳姓名、年籍之人。
（六）一般人至金融機構申請開立帳戶，其目的不外乎利用該帳
      戶作存、提款、轉帳等財產之金錢支配處分，故對於帳戶
      印章及金融機構發給之存摺、提款卡、提款密碼等物品、
      資料，無不妥為保存，以防遺失或被盜用，損及個人財產
      權益，並遭濫用為財產犯罪之工具。且個人存摺與存戶印
      鑑章、提款卡結合，專有性甚高，更非一般自由流通使用
      之物，縱需交他人使用，亦必基於信賴關係或特殊事由，
      自不可能隨意交予不熟識之人任意使用。又以現在郵局、
      銀行開戶手續之簡便，需用者儘可自行申請，是苟有不熟
      識之人欲借用存摺使用，或甘願支付代價而利用他人郵局
      、銀行帳戶供資金流通，一般人本於生活經驗及認識，足
      以懷疑需用者，係基於隱瞞資金流向或行為人身份之不法
      目的，與利用他人之郵局、銀行帳戶為犯罪工具有關。按
      刑法上之故意，可分為直接故意與不確定故意（間接故意
      ），所謂「不確定故意」，係指行為人對於構成犯罪之事
      實，預見其發生而其發生並不違背其本意者，刑法第13條
      第2 項定有明文。被告明知金融機構帳戶係個人理財之重
      要工具，且關係個人財產、信用之表徵，不能隨意交予他
      人使用，被告係成年且有正常辨識能力之人，對於他人會
      持其所提供之金融機構帳戶進行犯罪應有所預知，其竟將
      其所開立之帳戶供人使用，對於他人持用犯罪之事實，自
      不違背其本意，足見被告有幫助他人利用其帳戶犯罪之不
      確定故意，應無疑義，被告主觀上有幫助詐欺取財之故意
      甚明。
（七）綜上所述，足見被告所辯，顯係卸責之詞，不足採信。本
      件事證明確，被告幫助詐欺犯行，堪以認定。
三、按刑法上之幫助犯，係對於犯罪與正犯有共同之認識，而以
    幫助之意思，對於正犯資以助力，而未參與實施犯罪之行為
    者而言（最高法院75年度台上字第1509號、88年度台上字第
    1270號判決意旨參照）；是以，如未參與實施犯罪構成要件
    之行為，且係出於幫助之意思提供助力，即屬幫助犯，而非
    共同正犯。又連續幫助與幫助連續為不同之犯罪態樣，如基
    於概括犯意，多次幫助他人犯罪，為連續幫助，該幫助者有
    多次犯罪行為；如以一幫助行為，幫助他人連續犯罪，則為
    幫助連續，就幫助犯而言，僅有1 次犯罪行為（最高法院87
    年度台上字第3865號判決參照），本件被告提供上開郵局、
    中國國際商銀之帳戶予不詳姓名、年籍之人使用，供他人向
    告訴人劉黃香蘭、乙○○、張業詐取財物，被告單純提供帳
    戶供人使用之行為，並不等同於向被害人施以欺罔之詐術行
    為，且亦無證據證明被告有參與詐欺取財犯行之構成要件行
    為，故被告提供帳戶供人使用之行為，對於該不詳姓名之人
    遂行連續詐欺取財犯行，資以助力，自應論以幫助詐欺取財
    罪。是核被告所為，係犯刑法第30條第1 項前段、第339 條
    第1 項之詐欺取財罪之幫助犯，應依刑法第30條第2 項之規
    定，按正犯之刑減輕之。又該不詳姓名、年籍之人先後3 次
    對告訴人劉黃香蘭、乙○○、張業之詐欺取財行為，時間緊
    接，手法相同，觸犯構成要件相同之罪名，顯係基於概括犯
    意為之，為連續犯，應依法僅論以1 罪，並加重其刑，而被
    告以1 個提供帳戶之行為，幫助該不詳人士連續3 次詐欺取
    財，衡諸上開說明，仍只有1 個犯罪行為，不構成幫助犯之
    連續犯，而為幫助連續。移送併辦部分既與聲請簡易判決處
    刑書所載犯行為單純一罪關係，已如前述，自為本件起訴效
    力所及，本院應併予審判，附此敘明。
四、原審以被告罪證明確，因予論罪科刑，固非無見；惟查：原
    審對於詐欺集團利用被告之郵局帳戶被害人張業被詐騙90,7
    07元部分，漏未審判，尚有未洽。檢察官上訴意旨，執此指
    摘原判決不當，為有理由，自應由本院將原判決予以撤銷改
    判。爰審酌被告提供帳戶供他人使用以逃避犯罪之查緝，嚴
    重破壞社會治安及有礙金融秩序，助長犯罪歪風，並增加追
    緝犯罪及被害人尋求救濟之困難，惡性非輕，惟念其並無經
    法院論罪科刑之前科，有臺灣高等法院被告前案紀錄表1 紙
    在卷可稽，素行尚稱良好，及犯罪之動機、目的、手段，被
    害人被詐騙之金額等一切情狀，量處有期徒刑4 月，並諭知
    如易科罰金之折算標準。
據上論結，應依刑事訴訟法第369 條第1 項前段、第364 條、第
299 條第1 項前段，刑法第339 條第1 項、第30條第1 項前段、
第2 項、第41條第1 項前段，罰金罰鍰提高標準條例第1 條前段
、第2 條，判決如主文。
本案經檢察官林應華到庭執行職務。
中　　華　　民　　國　　94　　年　　7 　　月　　6 　　日
                  刑事第二庭    審判長法  官  林正雄
                                      法  官  陳啟造
                                      法  官  黃壽燕
以上正本證明與原本無異。
本判決不得上訴。
中　　華　　民　　國　　94　　年　　7 　　月　　6 　　日
　　　　　　　　　　　　　　　　　　　書記官  黃一秋
附錄本件判決論罪科刑法條：
中華民國刑法第339 條第1 項
  意圖為自己或第三人不法之所有，以詐術使人將本人或第三人
  之物交付者，處5 年以下有期徒刑、拘役或科或併科1,000 元
  以下罰金。
